臺灣高等法院刑事判決
110年度原上訴字第11號
上  訴  人  臺灣桃園地方檢察署檢察官
被      告  陳建華



選任辯護人  吳讚鵬律師（法扶）
上列上訴人因被告違反毒品危害防制條例案件，不服臺灣桃園地
方法院108年度原訴字第1號，中華民國109年11月27日第一審判
決（起訴案號：臺灣桃園地方檢察署107年度偵字第18332號），
提起上訴，本院判決如下：
    主  文
上訴駁回。
    理  由
一、公訴意旨略以：被告陳建華（所涉施用第一級、第二級毒品
    罪，業經臺灣桃園地方法院以107年度審訴字第60號各判處
    有期徒刑6月、3月，應執行有期徒刑8月《如易科罰金，均以
    新臺幣1千元折算1日》並確定）明知海洛因係毒品危害防制
    條例第2條第2項第1款所規範之第一級毒品，竟基於轉讓毒
    品之犯意，於民國106年12月28日上午，在桃園市○○區○○路0
    00○0號6樓租屋處，轉讓海洛因與其女友劉依琳（所涉施用
    第一級毒品罪，業經臺灣桃園地方法院以107年度審訴字第1
    165號判決判處有期徒刑6月《如易科罰金，以新臺幣1千元折
    算1日》，再經本院以108年度上訴字第485號判決上訴駁回確
    定）供其施用。嗣於106年12月28日下午6時30分許，在上址
    為警查獲，並於其女友劉依琳處扣得海洛因1包(驗餘淨重1.
    67公克)，始悉上情。因認被告陳建華涉犯毒品危害防制條
    例第8條第1項轉讓第一級毒品罪嫌。
二、證據能力之說明：
    按刑事訴訟法基於證據裁判主義及嚴格證明法則，明定得以
    作為認定犯罪事實存否之依據者，以有證據能力之證據為限
    。而「傳聞排除法則」中所謂被告以外之人於審判外之陳述
    無證據能力，係針對證據目的在於證明犯罪事實爭點（issu
    e on fact ）之證據資格而言，若證據之目的僅係作為「彈
    劾證據憑信性或證明力」之用（issue on credibility），
    旨在減損待證事實之成立或質疑被告或證人陳述之憑信性者
    ，其目的並非直接作為證明犯罪事實成立存否之證據，則無
    傳聞排除法則之適用，此即英美法概念所稱「彈劾證據」（
    impeachment evidence），日本刑事訴訟法第328 條亦已就
    此項「彈劾證據」予以明文規定，基於刑事訴訟發現真實及
    公平正義之功能，於我國刑事訴訟上亦應有其適用。故於審
    判期日證人所為陳述與審判外之陳述相異時，仍可提出該證
    人先前所為自我矛盾之陳述，用來減低其在審判時證言之證
    明力，此種作為彈劾證據使用之傳聞證據，因非用於認定犯
    罪事實之基礎，不受傳聞法則之拘束。因此，被告以外之人
    於審判外之言詞或書面陳述，雖不得以之直接作為證明犯罪
    事實存否之證據，但非不得以之作為彈劾證據，用來爭執或
    減損被告、證人或鑑定人陳述之證明力，最高法院98年度台
    上字第2079號、第2896號、第4029號判決參照。本件以下所
    引有關上揭被告以外之人於審判外之言詞及書面陳述，均非
    直接證明犯罪事實存否之證據，依前開判決意旨，皆不受證
    據能力規定及傳聞法則之限制。
三、按犯罪事實應依證據認定之，無證據不得認定犯罪事實；不
    能證明被告犯罪者，應諭知無罪之判決，刑事訴訟法第154
    條第2項、第301條第1項分別定有明文。又按認定犯罪事實
    應依證據，為刑事訴訟法所明定，故被告否認犯罪事實所持
    之辯解，縱屬不能成立，仍非有積極證據足以證明其犯罪行
    為，不能遽為有罪之認定；如未能發現相當證據，或證據不
    足以證明，自不能以推測或擬制之方法，以為裁判基礎；認
    定犯罪事實所憑之證據，無論為直接證據或間接證據，其為
    訴訟上之證明，須於通常一般之人均不致於有所懷疑，而得
    確信其為真實之程度者，始得據之為有罪之認定（最高法院
    30年上字第1831號、40年台上字第86號、76年台上字第4986
    號判例要旨參照）。刑事訴訟法第161條第1項規定：檢察官
    就被告犯罪事實，應負舉證責任，並指出證明之方法；因此
    ，檢察官對於起訴之犯罪事實，應負提出證據及說服之實質
    舉證責任；倘其所提出之證據，不足為被告有罪之積極證明
    ，或其指出證明之方法，無從說服法院以形成被告有罪之心
    證，基於無罪推定之原則，自應為被告無罪判決之諭知。又
    施用毒品者，其所稱向某人購買之供述，須補強證據以擔保
    其供述之真實性。良以施用毒品者其供述之憑信性本不及於
    一般人，況施用毒品者其供出來源，因而破獲者，法律復規
    定得減輕其刑，其有為偵查機關誘導、或為邀輕典而為不實
    之陳述之可能，其供述之真實性自有合理之懷疑。是本院一
    貫之見解，認施用毒品者關於其向某人購買毒品之供述，必
    須補強證據佐證，以擔保其供述之真實性，俾貫澈刑事訴訟
    無罪推定及嚴格證明之基本原則。按毒品危害防制條例第8
    條第1項轉讓第一級毒品罪，乃以行為人有將毒品所有權轉
    讓予受讓人所有為其主觀要件，苟行為人主觀上欠缺將毒品
    所有權移轉之意，縱其確有將毒品交付予他人之行為，要難
    認其已該當此項罪名之構成要件，而遽論以該項之罪。
四、檢察官認被告陳建華涉犯上開轉讓第一級毒品罪嫌，係以：
    被告陳建華於偵訊時之供述，證人劉依琳於警詢及偵訊時之
    證述，法務部調查局107年2月9日調科壹字第10723003070 
    號濫用藥物實驗室鑑定書、台灣檢驗科技股份有限公司濫用
    藥物實驗室- 台北濫用藥物檢驗報告（劉依琳尿液；檢體編
    號K-0000000號）、桃園市政府警察局八德分局搜索扣押筆
    錄暨扣押物品目錄表、扣案第一級毒海洛因1包（驗餘淨重1
    .67公克）等證據資料為其主要論據。訊據被告固不否認其
    於案發時與證人劉依琳為男女朋友關係，且同居於上開租屋
    處，證人劉依琳於106年12月28日下午3時許在上開租屋處施
    用第一級毒品海洛因1次，嗣為警於同日下午5時許持拘票至
    前開租屋處搜索，並於劉依琳之包包內扣得第一級毒品海洛
    因1包等情，惟堅決否認有何轉讓第一級毒品犯行，辯稱：
    「我與劉依琳當時是同居之男女朋友，彼此都有施用海洛因
    之習慣，當時兩人一起從事詐欺車手，賺的錢再一起去購買
    毒品，一起施用，所以海洛因是我與劉依琳共有的，之所以
    在警詢承認海洛因是我自己的，是想要保護劉依琳，我沒有
    轉讓毒品給劉依琳之犯意，洵無轉讓第一級毒品犯行。」等
    語。經查：
  ㈠被告與劉依琳原為男女朋友關係且同居於前開租屋處，嗣為
    警方持拘票於106年12月28日下午5時許至前開租屋處查緝，
    扣得第一級毒品海洛因1包(驗餘淨重1.67公克)等情，業據
    被告自承明確，並經證人劉依琳於警詢及偵查中證述綦詳（
    見毒偵字第335號卷第16至18、69、70 頁；偵字第18332號
    卷第47至50頁），且有桃園市政府警察局八德分局搜索扣押
    筆錄暨扣押物品目錄表、現場照片暨法務部調查局107年2月
    9日調科壹字第10723003070 號濫用藥物實驗室鑑定書在卷
    可稽（見毒偵字第335號卷第9至13、51至53、73、79頁），
    及扣案之海洛因1包(驗餘淨重1.67公克)在卷可佐，足信為
    真實。
　㈡證人劉依琳於106年12月28日下午3時許，在上址以針筒注射
    之方式，施用第一級毒品海洛因1次之犯行，業經臺灣桃園
    地方法院107年度審訴字第1165號判決判處施用第一級毒品
    罪，有期徒刑6月，如易科罰金，以新臺幣1千元折算1日，
    再經本院以108年度上訴字第485號判決上訴駁回而確定；被
    告於同日上午10時許，亦在上開租屋處施用第一級毒品海洛
    因，經臺灣桃園地方法院以107年度審訴字第60號判決判處
    有期徒刑6月，如易科罰金，以新臺幣1千元折算1日確定在
    案，為被告自承在卷，並有上開各判決及台灣檢驗科技股份
    有限公司濫用藥物實驗室-台北濫用藥物檢驗報告在卷可憑
    （劉依琳尿液；檢體編號K-0000000號），亦可認定。
  ㈢證人劉依琳於106年7月與被告共同參加詐欺集團，受被告請
    託為其記錄提款之帳目、提供金融帳戶供詐欺集團使用及兼
    任提款車手等犯行，業經臺灣桃園地方法院以109年度訴緝
    字第58號判決應執行有期徒刑2年10月在案，而被告則經臺
    灣桃園地方法院以108年度訴字第651號判決應執行有期徒刑
    6年在案，經被告坦承在卷，並有其等之本院被告前案紀錄
    表、上開各判決及桃園市政府警察局八德分局搜索扣押筆錄
    暨扣押物品目錄表在卷可參，可信為真。
  ㈣被告於106年12月29日警詢時及107年6月20日偵訊時固坦承: 
    「劉依琳有施用海洛因，是用我為警方查扣的海洛因無誤。
    」、「劉依琳當日施用的海洛因是我去買回來的，跟劉依琳
    沒有關係，因為我們是男女朋友，所以我無償轉讓海洛因給
    劉依琳施用，不是合資購買，是我購買，再轉讓給劉依琳施
    用，我承認轉讓第一級毒品海洛因。」等語（見毒偵字第33
    5號卷第35、81頁）；惟於同年7月30日偵訊時則稱: 「因為
    我和劉依琳當時是男女朋友，我的海洛因放在她那邊很正常
    ，我只有將海洛因放在她那邊。」等語（見毒偵字第335號
    第13頁）；於原審審理時則供稱：「否認轉讓海洛因給劉依
    琳，劉依琳是打針的，我是抽煙的，當天沒有海洛因了，所
    以我們一起去買，我在車上，劉依琳下車去買，買回來是大
    家都要用，當時買回來之後，海洛因就放在劉依琳身上，然
    後回家後我先去買東西，回來後警察就來了，因為劉依琳不
    敢拿出來，我才說海洛因算我的，拿出來沒關係，當時是想
    要保護劉依琳，沒有想到後來劉依琳還是被驗尿、辦毒品案
    件，當時約同居1年，一起做詐欺，我們的錢都是一起的，
    我不知道錢要算誰的，海洛因應該是算大家共有的。」等語
    （見原審卷㈠第15至17頁）；於本院準備程序及審理時供稱
    ：「我跟劉依琳同居的時間是106年3、4月起到106年12月28
    日被抓時。購買毒品的錢是我們做詐欺所得的錢。我跟劉依
    琳說，甚麼都推給我沒關係，我說東西是我的沒錯，但我不
    曉得檢察官會多起訴這條轉讓。我當下被抓的時候，東西是
    在劉依琳身上，她要被搜身的時候，她是不願意拿出來，我
    跟警察說東西算我的，我叫我女友拿出來，我有跟女友說東
    西都是我的，當下我對法律不懂，我當時是為了保護她，我
    說東西是我的。」等語（見本院卷第59、60、104頁）。由
    被告歷次供述可知，其雖曾於偵查中明白坦承其無償轉讓海
    洛因供女友即證人劉依琳施用，惟觀諸偵訊時之前後詢問內
    容，並未詢問其等同居共財且無法區分彼此經濟來源等情，
    此由原審勘驗該次偵訊筆錄，其內容略以：「（問：所以是
    你轉讓給她吃的對不對？）無償。」、「（問：無償？）無
    償給她吃的，不是轉讓給她吃的。」、「（問：無償轉讓，
    如果有償的就不是轉讓）啊。」、「（問：有償的就是販賣
    ，無償的就是轉讓）喔。」、「（問：這一部分是屬於轉讓
    ，認不認罪，無償的轉讓？）很重嗎？」、「（問：販賣當
    然重啊…你自己講無償的嘛…不然變成販賣？）承認啊。」等
    語，有原審勘驗筆錄在卷可稽（見原審卷㈡第21、22頁），
    益見被告是否充分明瞭「轉讓毒品」之定義，始於偵查中供
    承其轉讓海洛因供證人劉依琳施用之自白，即有可疑。嗣後
    被告於原審及本院審理時則解釋案發時其與證人劉依琳係同
    居共財之男女朋友，均以參與詐欺集團從事詐騙維生，詐騙
    所得共同花用，亦用於購買海洛因供其等施用。故被告於偵
    查中之自白是否與事實相符，顯非無疑，仍應調查其他必要
    之證據，不得以此自白據為認定被告犯罪事實之唯一證據。
  ㈤證人劉依琳於106年12月29日偵訊時固稱：「最近一次施用海
    洛因是於106年12月28日下午3 時在現住處施打海洛因，該
    毒品是陳建華拿回家無償轉讓給我，說我要用就自己用，陳
    建華也有一起施用海洛因，陳建華是捲煙，因為我是陳建華
    女友，所以陳建華無償給我毒品，扣案毒品是陳建華的，扣
    案毒品陳建華沒有要轉讓給我，陳建華剛拿回來應該有3克
    多，我們各用了大約0.1 公克，雖然陳建華有先給我1 小部
    分海洛因施用，但扣案的毒品仍然是陳建華的，只是先放在
    陳建華包包中由我保管，下午3 時施用完後，陳建華就要出
    門了，就把這包海洛因拿給我，叫我收起來，不要明目張膽
    放在家中。」等語（見毒偵字第335號卷第67至70 頁）；於
    107年7月31日偵訊時則稱：「毒品都是我和陳建華一起用的
    。」等語（見偵字第18332號卷第15頁），於原審審理時則
    結證稱：「當時與被告為男女朋友關係，交往半年並同居，
    入監後才沒有維持男女朋友關係，查緝當日為警扣得之海洛
    因1包是我跟被告共同擁有的，是我們一起開車去買，一起
    用，可能是前一兩天去買的，詳細時間不記得，錢是誰付的
    ，我忘記了，我們兩個在一起，當然錢都是一起的，我們在
    一起時，陳建華是詐欺車手，我也有擔任詐欺車手，有提供
    自己的帳戶給詐欺集團，都是陳建華叫我做什麼，我就做什
    麼，所以才會被判刑，詐欺所得都是陳建華在處理的，我沒
    有另外領報酬，我的報酬是陳建華一起領，我們交往期間都
    有施用海洛因，大部分都是一起去買，沒有分可以施用多少
    量，彼此都是想用就可以用，當時陳建華也沒有其他所得，
    我也沒有其他所得，我們也都沒有存款，被警方查獲這次，
    是因為當時沒有女警在場，後來女警來了，陳建華就叫我交
    出來，有說有事情都他負責，所以我才會說都是他的，我不
    知道合資購買與轉讓毒品的區別，查獲當日，被告是在外面
    被警察抓到進來的，因為被告在警局說毒品是他的，所以我
    才說是他的，查獲當下和做筆錄時，被告就有向員警表示毒
    品是他的。」等語（見原審卷㈠第182至188 頁）。由證人劉
    依琳之歷次證言可知，其雖曾於偵查中證稱被告轉讓海洛因
    供其施用，惟並未就其與被告於案發時同居共財且無法區分
    彼此經濟來源之情事加以詢問，嗣後其於原審審理時則證稱
    案發時其與被告係同居共財之男女朋友，均以參與詐欺集團
    提任車手維生，詐騙所得共同花用，亦用於購買海洛因供其
    等施用，是證人劉依琳是否充分明瞭「轉讓毒品」之定義，
    始於偵查中指證被告轉讓海洛因供其施用乙節，亦有疑義，
    尚難僅憑證人劉依琳上開於偵查中籠統之證詞，即認此部分
    得採為被告於偵查中自白之補強證據。
  ㈥被告辯稱當時與劉依琳案發當時為同居之男女朋友，一起參
    與詐欺集團擔任車手工作，且證人劉依琳因係受被告指示，
    並未另領得詐欺報酬，2人均無其他經濟來源，且均有多次
    施用毒品之前案記錄等情，業據證人劉依琳於原審審理時證
    述明確，並有被告與劉依林2人之本院被告前案記錄表、臺
    灣桃園地方法院109年度訴緝字第58號判決、本院108年度原
    上訴字第16號判決在卷可憑（見原審卷㈡第37至76頁）。被
    告、劉依琳既屬同居共財之男女朋友，復一同從事不法詐欺
    集團賺取收入，就其等2人賺得之金錢並無法明確區分，且
    購買之物不分彼此而共同使用，堪認其等對於收入之使用方
    式當同有決定權，且因彼此均有施用毒品之習慣，是彼此間
    將共同之收入支配於各項生活開銷以及購買毒品後共同分享
    ，均得自行取用毒品，而未有區分哪些毒品專屬被告或劉依
    琳所有，其主觀上當係共享共有毒品之意，難認有移轉所有
    權之轉讓毒品意思，自與一般經驗法則相符，此與對毒品享
    有專屬支配權之人，將所持有之毒品無償讓予他人之轉讓行
    為，確有不同，此外尚無證據證明係被告個人基於獨享所有
    權之意取得，進而移轉與劉依琳，自不能單以客觀上劉依琳
    有一同施用之事實，即認有轉讓之犯行。被告與證人劉依琳
    於案發時既為同居共財之關係，且警方於106年12月28日下
    午5時許至上開租屋處查獲當時，扣案之海洛因係於證人劉
    依琳之包包內所查獲，堪認無論係其等2人共同購買或被告
    購買後再交付證人劉依琳，證人劉依琳於持有扣案海洛因時
    即共同持有該等毒品，是證人劉依琳主觀上既已對本案扣案
    之海洛因有執持占有之意思，客觀上並將之置於自己實力得
    為支配之狀態，故證人劉依琳於當日下午3時施用之時，亦
    難認被告另有無償轉讓海洛因予證人劉依琳施用之意思及轉
    讓行為。
  ㈦綜上所述，被告於原審及本院審理時辯稱案發時其與證人劉
    依琳係同居共財之男女朋友，共同購入海洛因而持有、施用
    ，其並無轉讓該等毒品予證人劉依琳之犯意等語，即非全然
    無稽，可以採信。被告雖曾於偵查中自白轉讓第一級毒品犯
    行，然既有前述可疑之處，綜觀全卷又無補強證據足資佐證
    其自白與事實相符，檢察官所舉之證據尚未達於使通常一般
    人均不致有所懷疑，而得確信被告確有轉讓海洛因供證人劉
    依琳施用之程度，依罪疑唯輕之刑事訴訟原則，自應為有利
    於被告之認定，此外，檢察官復未提出其他積極證據足資證
    明被告有何公訴意旨所指之轉讓第一級毒品犯行，不能證明
    被告犯罪，依法應為被告無罪之諭知。
五、原審同此認定，諭知被告無罪，核無不合。檢察官上訴意旨
    略以：「原審勘驗被告偵訊時之訊問錄音，偵查檢察官曾明
    確解釋法律要件，且被告曾有毒品前科，應對於轉讓毒品行
    為法律上之意義明瞭，故其偵查時之自白應與真意相符。證
    人劉依琳於審判時供稱毒品係兩人所共有，然於警詢、偵訊
    時情所施用毒品為被告轉讓，扣得之毒品均為被告所有，實
    難認已審判時翻異，即遽認被告無轉讓毒品之行為，原審認
    事用法即有違誤，爰依法提起上訴，請將原判決撤銷。」等
    語為由，指摘原判決不當。然查：本件原審已詳敘其證據方
    法與待證事實之關係，及何以認定雖被告雖曾於警詢、偵訊
    時自承有轉讓毒品與劉依琳，然其餘後續歷次之偵查、原審
    及本院審理時均否認有轉讓之意，且因被告與劉依琳當時為
    男女朋友同居共財之關係，其等均有施用第一級毒品，證人
    劉依琳亦於原審審理時證稱其等當時之同居共財關係，並將
    詐欺所得共同購入毒品施用，業據本院認定如前述，自難僅
    以被告曾自白有轉讓而認被告有公訴意旨所指之轉讓第一級
    毒品之主觀犯意及客觀行為，檢察官所舉之證據，尚無法證
    明被告有上開轉讓第一級毒品之犯行，自難率以該罪相繩。
    檢察官未提新事證，仍執前詞上訴，即屬無據。是檢察官之
    上訴為無理由，應予駁回。
本案經檢察官鄭朝光提起公訴，檢察官劉建良提起上訴，檢察官
張秋雲到庭執行職務。
中　　華　　民　　國　　110 　年　　5 　　月　　12　　日
                  刑事第十七庭  審判長法  官  鄭水銓
                                      法  官  李世華
                                      法  官  黃雅芬
以上正本證明與原本無異。
檢察官如不服本判決，應於收受送達後20日內向本院提出上訴書
狀，惟須受刑事妥速審判法第9條限制。其未敘述上訴之理由者
，並得於提起上訴後20日內向本院補提理由書(均須按他造當事
人之人數附繕本)「切勿逕送上級法院」。
刑事妥速審判法第9條：
除前條情形外，第二審法院維持第一審所為無罪判決，提起上訴
之理由，以下列事項為限：
一、判決所適用之法令牴觸憲法。
二、判決違背司法院解釋。
三、判決違背判例。
刑事訴訟法第 377 條至第 379 條、第 393 條第 1 款之規定，
於前項案件之審理，不適用之。
被告不得上訴。
                                      書記官  鄭雅云
中　　華　　民　　國　　110 　年　　5 　　月　　12　　日